最高法院民事判決　　　　　　　　　　　　　　　九十一年度台上字第二六○七號
　　上　訴　人　甲○○
　　訴訟代理人　郭宏義律師
　　被 上訴 人　乙○○
右當事人間請求塗銷所有權移轉登記事件，上訴人對於中華民國九十年二月二十日台
灣高等法院第二審更審判決（八十九年度上更(一)字第三四四號），提起上訴，本院判
決如左：
　　主  文
原判決廢棄，發回台灣高等法院。
    理  由
本件被上訴人主張：坐落台北市○○區市○段一小段五二號土地所有權應有部分一萬
分之二三○及地上建物即門牌同市○○○路三六號五樓之二房屋所有權全部（下稱系
爭房地）係伊所有，伊因在外負債，為避免該房地被查封，乃於民國八十六年十二月
間與兩造之子施亮州商議，暫將系爭房地移轉登記為施亮州名義，並授權其辦理移轉
登記手續。詎施亮州竟擅將該房地所有權以贈與為由辦理移轉登記為伊妻即上訴人名
義。兩造間既無贈與及移轉物權之合意，系爭房地登記為上訴人所有，顯已侵害伊之
所有權等情，爰依民法第七百六十七條規定，求為命上訴人塗銷系爭房地所有權登記
之判決。
上訴人則以：因被上訴人有外遇被騙取新台幣（下同）數千萬元，為防止其財產被騙
光，經兩造之子施亮州與被上訴人溝通，請被上訴人將部分財產贈與伊，以保障全家
生活，俾免兩造數十年辛苦所得毀於一旦，被上訴人始勉強同意，並將系爭房地移轉
登記所需文件交由施亮州辦理，伊亦同意受贈。現被上訴人之財產多已散盡，竟反悔
藉詞索回其贈與之系爭房地，自屬無理等語，資為抗辯。
原審廢棄第一審所為被上訴人敗訴之判決，改判如其聲明，係以：系爭房地係施亮州
前往地政機關以贈與為原因辦理所有權移轉登記予上訴人，而偽造之所有權狀（權利
人為施亮州）係其交予被上訴人等情，均為兩造所不爭執。依證人即台北市建成地政
事務所（下稱建成地政所）課長楊秀治及律師張曼隆、巫坤陽之證言可知，被上訴人
於八十六年十二月二十日起訴之翌日，曾持該偽造之所有權狀前去地政機關查詢，經
楊秀治發現為偽造後，即打電話與張曼隆，並由張曼隆與楊秀治於電話中商量，因被
上訴人與施亮州有父子關係，能否從輕發落，不要移送。施亮州於被上訴人起訴前亦
曾打電話給張曼隆，請張曼隆勿提起訴訟，否則其要去自首。再經比對偽造之所有權
狀與真正之所有權狀（權利人為上訴人），除所有權人分別記載為「施亮州」與「甲
○○」，及身分證統一編號之記載有所不同外，其餘如「登記日期」、「發狀日期」
、「權狀字號」、「土地標示」、「地目」、「面積」、「權利範圍」及右下角之流
水號均屬相同；參以被上訴人於是時確有向誠泰商業銀行借款六百八十六萬元未還，
足見被上訴人所稱：因其與他人有債權債務糾葛，擬暫將系爭房地信託登記於施亮州
名下，並無將系爭房地贈與上訴人之意思，而係施亮州擅作主張登記為上訴人名義後
，另交付該偽造之所有權狀以取信於被上訴人云云，可以採信。若被上訴人同意將系
爭房地贈與上訴人，則上訴人與施亮州間既無債權債務關係，其又何須再將系爭房地
設定高達一千五百萬元之抵押權予施亮州？益見施亮州所為不利被上訴人之證言，與
常情有違，為不足取。又信託法於八十五年一月二十六日公布，而本件移轉登記係在
八十六年十二月間，斯時信託法已公布施行，參考財政部八十六年十二月十八日台財
稅字第八六一九三一六三三號函令所示「按土地所有權因信託行為成立，而依信託法
第一條規定，由委託人移轉與受託人，申辦土地所有權移轉登記案件，無需先向主管
稽徵機關申報土地移轉現值」，暨「信託稅法」尚未公布施行，如依被上訴人所主張
係欲將系爭房地信託登記於施亮州名下，尚無須繳納土地增值稅及移轉所須之稅款，
被上訴人自無庸交付移轉所生之土地增值稅及其他稅款予施亮州，自不能以被上訴人
未交付稅款與施亮州，即謂兩造間有贈與之合意。是被上訴人既未同意將系爭房地贈
與上訴人，其依民法第七百六十七條規定，請求上訴人將系爭房地之所有權移轉登記
予以塗銷，為有理由，應予准許等詞，為其判斷之基礎。
按民事訴訟採不干涉主義，凡當事人所未聲明之利益，不得歸之於當事人，所未提出
之事實及證據，亦不得斟酌之；又為判決基礎之資料，應提示兩造為適當辯論後，始
得本於辯論之結果加以斟酌。本件上訴人抗辯及證人施亮州所稱：被上訴人將系爭房
地交由施亮州辦理者，非如被上訴人所稱之擬將其信託登記與施亮州。實係如辦理移
轉登記與施亮州，應繳納之土地增值稅約為二百四十餘萬元，另尚有贈與稅，被上訴
人分文未付，即無從辦理，而夫妻間之贈與無庸繳納增值稅，始贈與上訴人等情（見
原審上更(一)字卷五二、五三、七四、九五、九六頁），被上訴人就此似僅以：「兩造
感情交惡，其豈有可能為節省區區增值稅之利益，而犧牲系爭不動產之高額價值交付
予形同陌路之上訴人。其全權授權施亮州處理，待過戶後一併計算增值稅及相關之過
戶手續費」等語回應（見同上卷一○九、一一○頁），均未提及依八十五年一月二十
六日公布之信託法規定，系爭房地如辦理信託登記，可免繳納土地增值稅之情，即兩
造及施亮州原均似無「可依法辦理以信託為原因之所有權移轉登記」及「辦理信託登
記可免繳納土地增值稅」之認識，且被上訴人除謂為避免系爭房地被查封，暫將之移
轉登記為施亮州名義外，亦未為如此主張。乃原審逕行斟酌當事人所未主張之信託法
相關規定，認定被上訴人無須先將移轉系爭房地所生之土地增值稅及其他稅款交予施
亮州，顯係就當事人所未聲明之利益歸之於當事人，已難認為適法。況原審引用財政
部八十六年十二月十八日台財稅字第八六一九三一六三三號函令作為判決基礎，經核
全卷，該函令（見同上卷一一九頁）由受命法官於九十年二月十三日批示附卷，似非
當事人所提出，依原審言詞辯論筆錄記載，審判長更未於九十年二月六日言詞辯論期
日提示予兩造為適當之辯論，原判決遽予援用，亦有未合。再按辦理「信託」登記之
土地登記簿上應載明信託登記之旨，始得對抗第三人；信託行為有害於委託人之債權
人權利者，債權人得聲請法院撤銷，信託法第四條第一項及第六條第一項分別定有明
文。被上訴人既一再主張其原欲避免系爭房地遭債權人查封而擬暫將系爭房地「借名
」登記與施亮州，茍係以信託法之「信託」為登記原因，固可免繳土地增值稅，惟揆
諸上開說明，似難達被上訴人避免系爭房地遭查封之本意。是否能謂被上訴人授權施
亮州辦理移轉者，即係信託法上之信託登記？倘被上訴人所授權者，非屬以上訴人為
受讓人之贈與登記，而係以施亮州為受讓人之買賣或贈與登記，何以雙方未言及應繳
納之土地增值稅或贈與稅若干？應由何人如何負擔？等稅捐問題，此與兩造爭執事實
之認定所關頗切。原審未予詳查審認，遽為不利於上訴人之判決，自嫌速斷。其次，
上訴人對於系爭房地係以贈與為原因，由兩造之子施亮州辦理所有權移轉登記一節縱
不爭執，然上訴人與施亮州均始終否認該偽造之所有權狀係由施亮州交付被上訴人，
原判決認定上訴人對於此情並不爭執，即與卷內資料不符，而有認定事實不憑證據之
違法。另證人張曼隆、巫坤陽及楊秀治所證相符者，似僅被上訴人持偽造之所有權狀
前往建成地政所遭發覺，曾有自稱律師之人出面求情勿予移送法辦部分，至於係由何
人偽造及是否由施亮州交付巫坤陽及楊秀治，均未置喙；張曼隆律師雖曾證稱：施亮
州於起訴前打電話給伊，請伊勿提起訴訟，否則要去自首云云，但就「自首」之真意
，施亮州已到場證稱：「自首這件事，是我父親（被上訴人）每天叫我想辦法，我才
說除非我去自首說這件事是我自作主張才有可能」等語（見同上卷七四頁），並經上
訴人援用（見同上卷九九頁），原審未詳加勾稽，對上訴人此項抗辯恝置不論，不無
判決不備理由之違法。此外，依被上訴人自承於八十六年四月間由房客轉交之房屋稅
單中知系爭房地已登記為上訴人名義，即委請舊識張曼隆律師（見原審上字卷七八頁
）於同年五月二十日擬就本件起訴狀，請求塗銷上訴人之所有權移轉登記，並附有同
年五月一日申請之土地及建物登記簿謄本等情（見一審卷五至一二頁）。似見被上訴
人於同年四、五月間已知悉其所持有以「施亮州」為權利人之所有權狀應有問題。乃
其竟謂於同年月二十一日前往建成地政所時仍不知該所有權狀為偽造，是否與常理無
悖？苟如被上訴人主張是日係因巫坤陽律師要求提供最新之土地及建物登記簿本，始
前往申辦云云（見原審上更(一)字卷三五頁），姑不論其起訴狀所附者為一個月內之謄
本，並非舊版，是否有再申領之必要？尚待澄清；即就巫坤陽律師證稱：「我沒有印
象我有打電話給乙○○叫他提出土地及建物謄本」等語（見同上卷七五頁），亦見與
被上訴人所稱者顯有不合。原審就此未予以斟酌取捨，尤屬難昭折服。又上訴人將系
爭房地設定一千五百萬元抵押權與施亮州，縱雙方並無對價關係，但似與「兩造間是
否有贈與之合意」無其必然之推論關係。原判決徒以雙方係無對價設定抵押權登記，
即認足以證明被上訴人並無贈與系爭房地予上訴人之意思，而未說明其憑以認定之依
據，不免疏漏，難謂於法無違。上訴論旨，指摘原判決為不當，求予廢棄，非無理由
。
據上論結，本件上訴為有理由，依民事訴訟法第四百七十七條第一項、第四百七十八
條第一項，判決如主文。
中      華      民      國    九十一    年     十二     月    二十六    日
                              最高法院民事第七庭
                                  審判長法官  蘇  茂  秋
                                        法官  徐  璧  湖
                                        法官  朱  建  男
                                        法官  沈  方  維
                                        法官  劉  延  村
      右正本證明與原本無異
                                              書  記  官
中      華      民      國    九十二    年      一      月      九      日
